【裁判字號】    99,交抗,634
【裁判日期】    990727
【裁判案由】    聲明異議
【裁判全文】
臺灣高等法院臺中分院刑事裁定         99年度交抗字第634號
抗  告  人  交通部公路總局臺中區監理所彰化監理站
代  表  人  高東寶  址同上
受處分人    甲○○
上列抗告人因受處分人違反道路交通管理處罰條例案件，不服臺
灣彰化地方法院中華民國99年6 月21日所為裁定（99年度交聲字
第596 號），提起抗告，本院裁定如下：
    主  文
抗告駁回。
    理  由
一、抗告意旨略以：受處分人甲○○（下稱受處分人）因酒醉駕
    車之行為，雖經臺灣彰化地方法院檢察署檢察官命為緩起訴
    處分，惟檢察官所命緩起訴處分金僅新臺幣（下同）30,000
    元，尚未達「違反道路交通管理事件統一裁罰基準表」所定
    最低罰鍰基準規定（即49,500元），難謂符合公平正義原則
    ，是應依道路交通管理處罰條例第35條第8 項之規定，令其
    補繳不足最低罰鍰之差額部分。再參以臺灣高等法院於95年
    10月30日以院信文簾字第0950006510號轉司法院函示所屬各
    法院：請就酒後駕車案件，如認應科以罰金刑者，允衡酌其
    行為之危害性，並參酌道路交通管理處罰條例第35條第8 項
    之規定等相關意旨妥適量刑。故原審法院就原處分關於罰鍰
    49,500元部分撤銷，並為不罰之裁定，實有未洽，為此狀請
    鈞院撤銷原裁定，另為適法之裁定等語。
二、依行政罰法第26條第1 項規定：「一行為同時觸犯刑事法律
    及違反行政法上義務規定者，依刑事法律處罰之，但其行為
    應處以其他種類行政罰或得沒入之物而未經法院宣告沒收者
    ，亦得裁處之。」；同條第2 項規定：「前項行為如經不起
    訴處分或為無罪、免訴、不受理、不付審理之裁判確定者，
    得依違反行政法上義務規定裁處之。」又依該條之立法理由
    所示：「一行為同時觸犯刑事法律及違反行政法上義務規定
    時，由於刑罰與行政罰同屬對不法行為之制裁，而刑罰之懲
    罰作用較強，故依刑事法律處罰，即足資警惕時，實無為一
    事二罰再處行政罰之必要。且刑事法律處罰，由法院依法定
    程式為之，較符合正當法律程序，應予優先適用。但罰鍰以
    外之沒入或其他種類行政罰，因兼具維護公共秩序之作用，
    為達行政目的，行政機關仍得併與裁處。」參酌刑事訴訟法
    第253 條之2 第2 項規定之立法理由，檢察官命被告履行同
    條第1 項第4 款向指定之公益團體支付一定之金額及第5 款
    向指定之社區提供一定時數之義務勞務，因課以被告履行一
    定負擔之義務，人身自由及財產將遭拘束，且產生未經裁判
    即終局處理案件之實質效果，自應考慮被告之意願，而需得
    被告之同意，因此該等負擔，無論形式上是否以「刑罰」名
    義為之，實質上均屬對被告之不利益，而具有實質制裁之效
    果。
三、經查：
  (一)受處分人於民國97年12月12日凌晨1 時19分許，酒後駕駛車
    牌號碼6J-6282 號自用小客車，行經國道三號南下203 公里
    處（即彰化縣彰化市路段）時，為內政部警政署國道公路警
    察局第七警察隊快官分隊警員以其有違反道路交通管理處罰
    條例第35條第1 項第1 款規定之行為，掣開違反道路交通管
    理事件通知單（單號：公警局交字第Z00000000 號）予以舉
    發。原處分機關經查受處分人違規屬實，遂於99年6 月1 日
    以彰監四字第裁64-Z00000000號裁決書，裁處罰鍰49,000元
    整，吊扣駕駛執照12個月，並施以道安講習，有交通部公路
    總局臺中區監理所彰化監理站違反道路交通管理事件裁決書
    、內政部警政署國道公路警察局舉發違反道路交通管理事件
    通知單影本各1 份附卷可稽（見原審卷第5 、6 頁）
  (二)受處分人經臺灣彰化地方法院檢察署檢察官偵查後，以97年
    度速偵字第1081號為緩起訴處分，處分書中並載明「緩起訴
    期間為1 年，被告於緩起訴處分期間，不得再有酒後駕車之
    犯行，並應於收受本署檢察官執行通知書後3 個月內後，向
    『彰化縣觀護志工協進會』支付30,000元，並於6 個月內向
    指定之公益團體、地方自治團體或社區提供40小時之義務勞
    務。」而受處分人已分別於98年4 月29日將30,000元繳納完
    畢及於98年2 月5 日起至98年8 月4 日內完成40小時義務勞
    務之執行，嗣於99年1 月5 日期滿未經撤銷緩起訴處分而實
    質確定等情，有上開緩起訴處分書、緩起訴處分命令通知書
    及附件簽呈、郵政跨行匯款申請書（均影本，見原審卷第11
    至16頁）及臺灣高等法院被告前案記錄表各1 份在卷可稽。
  (三)抗告意旨雖稱：本件檢察官所命緩起訴處分金僅30,000元，
    尚未達「違反道路交通管理事件統一裁罰基準表」所定最低
    罰鍰基準規定（即49,500元），難謂符合公平正義原則，是
    應依道路交通管理處罰條例第35條第8 項之規定，令受處分
    人補繳不足最低罰鍰之差額部分云云，然審酌緩起訴處分與
    不起訴處分之性質仍屬有異，受處分人既已因上開緩起訴處
    分而剝奪其人身自由（強制於一定時間內為義務勞務或參加
    法治教育等，勢將無法於各該時段自由選擇行動、工作），
    而前揭40小時之義務勞務課與，亦具有強制性、懲罰性，雖
    不若易科罰金係以支付金錢作為自由刑之替代，惟經由緩起
    訴處分附帶條件義務勞務之履行，使其免於遭檢察官發動起
    訴程序，仍具有替代刑罰之效果，而屬其為犯罪所付出之代
    價，廣義而言係「實質刑事法律處罰」，與行政罰係在對於
    過去違反義務行為處罰之秩序罰所欲達成之目的，應屬相同
    ，自以前開緩起訴處分依刑事法律所為實質上制裁為已足，
    無另為重複處罰之必要。本案檢察官既於緩起訴處分中，除
    命受處分人應向『彰化縣觀護志工協進會』支付緩起訴處分
    金30, 000 元外，並命其應向指定之公益團體、地方自治團
    體或社區提供40小時之義務勞務，且受處分人業已履行，則
    與道路交通管理處罰條例第35條第8 項所稱經裁判確定處以
    「罰金」，其性質非可相提並論，是並無所謂差額可言，自
    無適用該條之餘地。
四、原審裁定認受處分人之行為，係一行為同時觸犯刑事法律及
    違反行政法上之義務規定，而觸犯刑法第185 條之3 之罪既
    經檢察官為緩起訴處分確定並命為繳納緩起訴處分金30,000
    元，並須於6 個月內向指定之公益團體、地方自治團體或社
    區提供40小時之義務勞務等處分，其雖非刑法所明定之刑罰
    ，然其實已對受處分人名譽、心理、自由及財產等產生相當
    程度之制約，造成被告自由權利之干預，實與刑事制裁無異
    ，故有一事不二罰原則之適用，且無再命繳足差額之必要，
    因而將原處分關於裁處受處分人罰鍰49,500元部分予以撤銷
    ，並就撤銷部分為受處分人不罰之諭知，經核於法即無不合
    ，抗告意旨仍執前詞指摘原審裁定不當，其抗告為無理由，
    應予駁回。
五、據上論斷，應依道路交通案件處理辦法第26條、刑事訴訟法
    第412 條，裁定如主文。
中    華    民    國    99    年    7     月    27    日
            交通法庭       審判長法  官   郭  同  奇
                                 法  官   許  冰  芬
                                 法  官   陳  慧  珊
以上正本證明與原本無異。
不得再抗告。
                                 書記官   高  麗  淇
中    華    民    國    99    年    7     月    28    日

司法院資訊處製作；財團法人民間司法改革基金會備份。
